【裁判字號】    97,上,118
【裁判日期】    971224
【裁判案由】    分割共有物
【裁判全文】
臺灣高等法院高雄分院民事判決           97年度上字第118號
上  訴  人  己○○
            丑○○○
上  一  人
訴訟代理人  子○○
上  訴  人  庚○○○
            辛○○
兼 上一 人
訴訟代理人  寅○○
            戊○○
            丁○○
            癸○○
            丙○○
            壬○○
            乙○○
被 上訴 人  甲○○
上列當事人間因分割共有物事件，對於民國97年4 月9 日臺灣屏
東地方法院96年度訴字第164 號第一審判決提起上訴，本院於97
年12月10日辯論終結，茲判決如下：
    主  文
上訴駁回。
第二審訴訟費用由上訴人己○○負擔。
    事 實 及 理 由
一、按訴訟標的對於共同訴訟之各人必須合一確定者，共同訴訟
    中一人之上訴，其效力及於全體，此觀民事訴訟法第56條第
    1 項第1 款規定自明。本件分割共有物訴訟，其訴訟標的對
    於共同訴訟之各人在法律上必須合一確定，故雖僅上訴人己
    ○○就第一審判決提起第二審上訴，依上開規定，其效力應
    及於未提起上訴之其餘原審被告丑○○○、庚○○○、辛○
    ○、寅○○、戊○○、丁○○、癸○○、丙○○、壬○○、
    乙○○，應併列該未上訴之原審被告為上訴人。又上訴人庚
    ○○○、戊○○、癸○○、丙○○、壬○○、乙○○經合法
    通知，無正當理由，未於言詞辯論期日到場，核無民事訴訟
    法第386 條各款所列之情形，爰依被上訴人之聲請，由其就
    未到場之上訴人部分一造辯論而為判決，合先敘明。
二、被上訴人主張：坐落屏東縣枋寮鄉○○段279-1 地號、地目
    田、面積42,043平方公尺之土地（下稱系爭土地），為兩造
    所共有。伊應有部分5 分之1 ，己○○應有部分100 分之20
    、丑○○○應有部分100 分之11、庚○○○應有部分15分之
    1 、辛○○應有部分5 分之1 、寅○○應有部分100 分之9
    、戊○○、丁○○、癸○○、丙○○、壬○○、乙○○（下
    稱戊○○等6 人）公同共有應有部分15分之1 、丁○○應有
    部分15分之1 。因系爭土地共有分管，處分不易，且無因物
    之使用目的不能分割之情形，兩造間亦無不分割之約定，然
    無法為協議分割，爰依民法第823 條、第824 條之規定，求
    為分割如附圖（Ａ）之判決等情。
三、上訴人己○○則以：附圖（Ａ）之分割方法將伊土地分割為
    兩宗，耕作不易，且違反農業發展條例所定農地不得細分及
    分割後之宗數不得超過共有人數之規定。又附圖（Ａ）編號
    (1)部分係伊與叔叔李太平共有，李太平占2 分之1 ，面積12
    86平方公尺，雖尚未移轉所有權，惟已移交土地，自不得將
    李太平部分均歸於伊，故應以附圖（Ｂ）或（Ｃ）之分割方
    法為適當等語。戊○○於原審抗辯以：伊同意己○○之分割
    方案等語。另丑○○○、辛○○、寅○○、丁○○、癸○○
    、丙○○、壬○○、乙○○於本院或原審均以：伊等同意附
    圖（Ａ）之分割方法等語，資為抗辯。至上訴人庚○○○經
    合法通知，既未到庭，復未提出書狀作何聲明及陳述。
四、原審判決分割如附圖（Ａ）所示，己○○對原判決主文第2
    項分割方法部分聲明不服，提起上訴，其上訴聲明：(一)原判
    決關於分割方法部分廢棄，(二)請求如附圖（Ｂ）或（Ｃ）之
    分割方法；丑○○○、辛○○、寅○○、丁○○上訴聲明：
    同意原審判決；被上訴人於本院答辯聲明：上訴駁回（至於
    被上訴人訴請戊○○等6 人應就被繼承人李全得所有坐落系
    爭土地應有部分15分之1 ，辦理繼承登記部分，未據上訴，
    業已確定。）
五、兩造不爭執及爭執事項：
甲、不爭執事項：
  (一)系爭土地為兩造所共有，被上訴人應有部分各5 分之1 ，己
    ○○應有部分100 分之20、丑○○○應有部分100 分之11、
    庚○○○應有部分15分之1 、辛○○應有部分5 分之1 、寅
    ○○應有部分100 分之9 、戊○○等6 人公同共有應有部分
    15分之1 、丁○○應有部分15分之1 。
  (二)系爭土地並無依物之使用方法不能分割之情形，兩造對亦無
    不得分割之約定，惟就分割方法無從達成協議。
  (三)戊○○等6 人之被繼承人李全得已於93年6 月17日起訴前死
    亡，其所遺系爭土地所有權應有部分15分之1 迄未辦理繼承
    登記。
  (四)系爭土地南北坐向，西側面臨寬約3 米之產業道路，各共有
    人分管土地除上訴人庚○○○部分荒廢外，均各有種植芒果
    、蓮霧、鳳梨、蕃茄、香蕉等作物。
乙、爭執之事項：本件應如何分割為適當？
六、按各共有人，除因物之使用目的不能分割或契約訂有不分割
    之期限者外，得隨時請求分割共有物，為民法第823 條第1
    項所明定。本件被上訴人主張系爭土地為兩造所共有，被上
    訴人應有部分5 分之1 ，己○○應有部分100 分之20、丑○
    ○○應有部分100 分之11、庚○○○應有部分15分之1 、辛
    ○○應有部分5 分之1 、寅○○應有部分100 分之9 、戊○
    ○等6 人公同共有應有部分15分之1 、丁○○應有部分15分
    之1 。其中戊○○等6 人係繼承李全得所遺系爭土地所有權
    應有部分15分之1 ，迄未辦理繼承登記。又系爭土地為農地
    ，且無依物之使用方法不能分割之情形，兩造對亦無不得分
    割之約定，惟就分割方法無從達成協議等情，業據被上訴人
    提出與所述相符之土地登記謄本、地籍圖、繼承系統表及戶
    籍謄本等件為證（原審卷第8 至14、71至88頁），並為上訴
    人所不爭執，堪信為真實。從而，被上訴人訴請裁判分割系
    爭土地，於法即無不合，應予准許。
七、次按請求共有物之分割，應由法院依民法第824 條命為適當
    之分配，不受當事人主張之拘束，法院則應參酌當事人之聲
    明、共有物之性質、經濟效用及全體共有人利益等公平決定
    之。
  (一)經查：系爭土地係農地，目前供耕作使用，為南北坐向，西
    側面臨寬約3 米之產業道路，各共有人分管土地由北向南分
    別為面積2572平方公尺由己○○種植辣椒番茄使用、面積75
    04平方公尺由被上訴人種植芒果使用、面積4148平方公尺由
    丑○○○種植芒果使用、面積7096平方公尺由丁○○、戊○
    ○等6 人種植蓮霧、芒果使用、面積2684平方公尺目前荒廢
    由庚○○○使用、面積7638平方公尺由辛○○種植蓮霧使用
    、面積3595平方公尺由寅○○種植鳳梨使用、面積6806平方
    公尺由己○○種植香蕉使用等情，業經原審至現場勘驗明確
    ，且囑託屏東縣屏東地政事務所派員就目前使用現況實施測
    量，有勘驗筆錄及土地複丈成果圖、現場照片在卷可稽（原
    審卷第55、61、120 、121 頁），應認屬實。又上訴人丑○
    ○○、寅○○、辛○○均各陳明其分管使用之土地上尚有工
    寮等地上物（原審卷第184 、185 頁），為其他共有人所不
    爭，亦堪採取。再者，戊○○等6 人繼承李全得所遺系爭土
    地所有權應有部分15分之1 ，迄未辦理繼承登記，應屬公同
    共有，自不得為分割之處分行為。另兩造除己○○、戊○○
    、庚○○○外，共有人均請求依系爭土地使用現況即附圖（
    Ａ）之分割方法予以分割。經審酌附圖（Ａ）之分割方法，
    兩造分得之土地均可面臨西側道路，而得對外通行，且分得
    土地位置、面積，與共有人應有部分價值相當，並兼顧各共
    有人目前使用現況、經濟效益等一切情狀，應較符合公平原
    則。
  (二)己○○雖抗辯附圖（Ａ）之分割方法將伊土地分割為兩宗，
    耕作不易，應依附圖（Ｂ）或（Ｃ）之分割方法，按其應有
    部分合併為同一宗云云。查，己○○分得之土地固如附圖（
    Ａ）編號(1)(9)，分別位於南、北兩處，惟該兩處土地面積均
    達0.25公頃以上，面積非小，且己○○目前使用狀況即位於
    該二處之大略位置，業如前述，參之己○○於原審初始亦同
    意分割在此二位置（原審卷第97頁），足徵此二位置對其應
    屬無礙。並考量各共有人目前種植之農作物種類多不相同，
    如未依使用現況分割，而依附圖（Ｂ）或（Ｃ）之分割方法
    ，則其原耕作之農作物未分配在其分割之土地上，各共有人
    將剷除多年經營之作物及須另行施肥、鑽鑿水源等，此對於
    以耕作賴以維生之共有人而言，將造成莫大損害，且易生鄰
    地糾紛，核無足採，是依附圖（Ａ）之分割方法，較能符合
    兩造之利益。另依附圖（Ａ）之分割方法每宗土地面積均超
    過0.25公頃，且分割為9 宗，未超過共有人數12人，自無違
    反農業發展條例第16條分割之限制，故己○○所辯附圖（Ａ
    ）之分割方式違反農業發展條例所定農地不得細分及分割後
    之宗數不得超過共有人數之規定云云，亦無可取。
  (三)己○○又抗辯附圖（Ａ）編號(1)部分係伊與叔叔李太平共有
    ，李太平占2 分之1 ，面積1286平方公尺，雖尚未移轉所有
    權，然已移交土地，自不得將李太平部分均歸於伊云云。惟
    依系爭土地登記謄本觀之，李太平並未登記為所有權人，尚
    難認其為系爭土地之共有人，至其與己○○間之法律關係，
    乃屬其內部債之關係，應另循其他途徑以資解決，自不得於
    本件分割共有物訴訟中逕為分割為李太平所有。準此，李太
    平既非共有人，己○○與李太平間之內部關係尚無對抗其他
    共有人之效力，亦不得因此而拘束其他共有人之分配位置，
    是己○○抗辯不得將李太平部分分歸其所有云云，自無可採
    。另戊○○僅主張同意上訴人己○○之分割方案，並未敘明
    附圖（Ａ）之分割方法對其有何不利之處，而庚○○○則未
    到庭提出分割方法以供本院審酌，均無從為其有利之認定。
  (四)綜上，附圖（Ａ）之分割方法符合公平原則及系爭土地之經
    濟效益，應最適當。至附圖（Ｂ）或（Ｃ）之分割方法則僅
    對己○○有利，並未考量全體共有人之利益，尚非合理之分
    配方法，顯非可採。又依附圖（Ａ）之分割方法，各共有人
    分得土地位置、面積，與其應有部分價值相當，業已認定如
    前，自無互為補償之必要，併此說明。
八、綜上所述，被上訴人依民法第823 條、第824 條之規定，請
    求分割系爭土地，為有理由，應予准許。是則原審為被上訴
    人勝訴之判決，並諭知如附圖（Ａ）所示之分割方法，經核
    並無不合，上訴論旨求予廢棄改判，為無理由，應予駁回。
    本件上訴係由己○○提起，其既受敗訴之判決，第二審訴訟
    費用自應由其單獨負擔，較為合理。另本件判決之基礎已臻
    明確，兩造其餘攻擊防禦方法及舉證，與判決結果不生影響
    ，爰不予贅述，附此敘明。
據上論結，本件上訴為無理由，依民事訴訟法第449 條第1 項、
第78條、第85條第1 項後段，判決如主文。
中    華    民    國    97    年    12    月    24    日
                            民事第五庭
                                審判長法官  蔡明宛
                                法      官  曾錦昌
                                法      官  魏式璧
以上正本證明與原本無異。
如對本判決上訴，須於判決送達後20日內向本院提出上訴狀，其
未表明上訴理由者，應於上訴後20日內向本院提出上訴理由書（
均須按他造當事人之人數附繕本）。上訴時應提出委任律師或具
有律師資格之人之委任狀，並依附註條文規定辦理。
中    華    民    國    97    年    12    月    24    日
                                  書  記  官  林明威
附註：
民事訴訟法第466 條之1 ：對於第二審判決上訴，上訴人應委任
律師為訴訟代理人，但上訴人或其法定代理人具有律師資格者，
不在此限。
上訴人之配偶、三親等內之血親、二親等內之姻親，或上訴人為
法人、中央或地方機關時，其所屬專任人員具有律師資格並經法
院認適當者，亦得為第三審訴訟代理人。第1 項但書及第2 項情
形，應於提起上訴或委任時釋明之。


司法院資訊處製作；財團法人民間司法改革基金會備份。
